【裁判字號】    91,家上,334
【裁判日期】    920107
【裁判案由】    確認婚姻不成立等
【裁判全文】
台灣高等法院民事判決  九十一年度家上字第三三四號
      上  訴  人  甲○○
      被 上訴 人  乙○○
右當事人間確認婚姻不成立等事件，上訴人對於中華民國九十一年八月二十八日臺灣
板橋地方法院九十一年度婚字第三七○號第一審判決提起上訴，本院判決如左：
    主      文
上訴駁回。
第二審訴訟費用由上訴人負擔。
    事      實
甲、上訴人方面：
一、聲明：
  (一)原判決廢棄。
  (二)確認兩造婚姻不成立。
二、陳述：除與原判決記載相同，茲引用之外，補稱略以：
  (一)當年是上訴人之父主婚的，並沒有請客，兩造並沒有正式結婚，上訴人現在婚姻
    關係雖然明確，但因上訴人無知，以致因過去之婚姻而喪失榮民遺眷之身分，由
    於上訴人年歲漸高，謀生能力差，且身患癲癇宿疾需長期服藥，實在需要榮民遺
    眷證至醫院看病，或許確認過去之婚姻關係並無法律上之利益，但事實上對於上
    訴人現實生活之影響，不可謂不大。
  (二)榮民服務處承辦人告知上訴人，如戶政事務所願意於上訴人戶籍資料內作「婚姻
    無效或不成立」字樣，則上訴人之榮民遺眷身分得以維持。
乙、被上訴人方面：
一、聲明：上訴駁回。
二、陳述：除與原判決記載相同，茲引用之外，補稱略以：
  (一)寫結婚證書時，我們有告訴證婚人我們要結婚，所以證婚人知道我們要結婚。
  (二)我們是為了結婚後，上訴人不能以榮眷身分就醫，所以才要訴請確認婚姻不成立
    ，以便恢復上訴人榮眷身分。
    理      由
甲、程序方面：
一、按民事訴訟法第五百六十八條第一項所定婚姻無效之訴與確認婚姻成立或不成立
    之訴，二者不同。所謂確認婚姻不成立之訴，係指無結婚之事實，而有婚姻之形
    式；至於婚姻無效之訴，則係主張有結婚之事實，而其行為無效而言。是以若兩
    造未依民法第九百八十二條之規定舉行公開儀式，亦即無結婚之事實，僅戶籍上
    為結婚之登記，而有婚姻之形式，依上開說明，自屬婚姻不成立之問題（最高法
    院三十三年度上字第四八八五號判例、八十六年度台上四八三判決意旨參照）。
    上訴人既主張兩造未依民法第九百八十二條之規定舉行公開儀式，其起訴主張實
    為請求確認兩造之婚姻關係不成立，而非婚姻無效，合先敘明。
二、次按關於認諾效力之規定，於婚姻事件，不適用之；又關於訴訟上自認及不爭執
    事實之效力之規定，在確認婚姻不成立之訴，於婚姻不成立之原因、事實事件，
    不適用之；民事訴訟法第五百七十四條第一項、第二項後段分別定有明文。本件
    因係確認婚姻不成立之訴，事關身分，其事由係屬法院依職權調查之事項，是被
    上訴人雖於原審表示同意上訴人之請求，亦不生訴訟法上認諾及自認之效果，合
    先敘明。
乙、得心證理由：
一、上訴人起訴主張：伊因夫病逝後，為撫育二女至工廠工作，而認識被上訴人，伊
    身患宿疾，為減輕生活壓力，進而同意與被上訴人同居，由於伊不耐被上訴人長
    期要求，且不知結婚應有公開儀式及二人以上證人，遂與被上訴人於民國（下同
    ）八十七年四月二十八日至戶政事務所為結婚登記，後因得知結婚會改變榮眷身
    分，嗣於九十年二月二十六日再度前往戶政事務所辦理離婚登記，惟因兩造並沒
    有正式結婚，且並沒有請客，為恢復伊之榮眷身分，爰訴請確認兩造婚姻不成立
    。被上訴人則自承：兩造確實未曾舉行結婚之公開儀式，也沒有宴客，而係直接
    至戶政事務所登記而已，現為恢復上訴人榮眷身分，所以才要訴請確認婚姻不成
    立。
二、上訴人主張：兩造於八十七年四月二十八日至戶政事務所為結婚登記，嗣於九十
    年二月二十六日再度前往戶政事務所辦理離婚登記，業據提出戶籍謄本、結婚證
    書影本、兩願離婚書影本各一件為證（見原審卷第五至九頁、本院卷第一三頁、
    一九至二一頁），復為被上訴人所自認，上訴人之主張自堪信為真正。
三、按「確認法律關係之訴，非原告有即受確認判決之法律上利益者，不得提起之」
    ，民事訴訟法第二百四十七條第一項前段著有規定。而所謂有受確認判決之法律
    上利益者，係指法律關係之存否在當事人間不明確，因其不明確致上訴人之權利
    或其他法律上之地位有不安之危險，而該不安之危險得以確認判決予以除去者而
    言。次按「確認法律關係成立或不成立之訴，以確認現在之法律關係為限，如已
    過去或將來應發生之法律關係，則不得為此訴之標的。」（最高法院四十九年度
    台上字第一八一三號判例參照）。經查，兩造已於九十年二月二十六日離婚，並
    已向戶政機關為離婚之登記，已詳如前述，復為戶籍謄本所載明，足見兩造現在
    已無婚姻關係，兩造現在之法律關係並無不明確之狀態，上訴人起訴確認之標的
    係確認兩造於八十七年四月二十八日之結婚無公開儀式，婚姻不成立，顯係確認
    兩造間過去之婚姻法律關係，揆諸首開說明，過去之法律關係不得為確認判決之
    標的，兩造間現在之法律關係並無不明確之狀態，則其提起本件確認之訴並無法
    律上之利益，自應認為其訴為無理由予以駁回之。
四、綜上所述，上訴人主張：兩造曾至戶政事務所為結婚登記，嗣再度前往戶政事務
    所辦理離婚登記，固為可採，然其起訴並無法律上利益。從而，上訴人訴請確認
    兩造婚姻不成立，為無理由。是則原審為上訴人敗訴之判決，核無不當。上訴意
    旨指摘原判決不當，求予廢棄改判，為無理由，應予駁回。
五、本件事證已臻明確，兩造其他攻擊防禦方法，經審酌後認並不影響判決結果，無
    逐一論述必要，併此明。
據上論結，本件上訴為無理由，爰判決如主文。
中      華      民      國    九十二    年       一       月     七     日
                                民事第十庭
                                    審判長法  官  林  敬  修
                                          法  官  劉  勝  吉
                                          法  官  黃  騰  耀
右正本係照原本作成。
如不服本判決，應於收受送達後二十日內向本院提出上訴書狀，其未表明上訴理由者
，應於提出上訴後二十日內向本院補提理由書狀（均須按他造當事人之人數附繕本）
上訴時應提出委任律師或具有律師資格之人之委任狀；委任有律師資格者，另應附具
律師及格證書及釋明委任人與受任人有民事訴訟法第四百六十六條之一第一項但書或
第二項（詳附註）所定關係之釋明文書影本。
中      華      民      國    九十二    年       一       月     八     日
                                          書記官  楊  麗  雪
附註：
民事訴訟法第四百六十六條之一（第一項、第二項）：
對於第二審判決上訴，上訴人應委任律師為訴訟代理人。但上訴人或其法定代理人具
有律師資格者，不在此限。
上訴人之配偶、三親等內之血親、二親等內之姻親，或上訴人為法人、中央或地方機
關時，其所屬專任人員具有律師資格並經法院認為適當者，亦得為第三審訴訟代理人
。


司法院資訊處製作；財團法人民間司法改革基金會備份。
